臺灣桃園地方法院刑事判決　　　　　　 100年度交訴字第33號
公　訴　人　臺灣桃園地方法院檢察署檢察官
被　　　告　蕭杰人
選任辯護人　梁淑華律師
上列被告因肇事遺棄等案件，經檢察官提起公訴（99年度偵字第
30148 號），本院判決如下：
    主  文
蕭杰人從事業務之人，因業務上之過失致人於死，處有期徒刑柒
月；又駕駛動力交通工具肇事，致人死傷而逃逸，處有期徒刑捌
月。應執行有期徒刑壹年。緩刑參年。
    事  實
一、蕭杰人係以製香為業，平日以駕駛車牌號碼GM─9899號之白
    色賓士自用小客車（下稱小客車）運香送貨，駕駛行為乃其
    附隨業務之一，為從事駕駛業務之人，惟其駕駛小客車所依
    憑之普通小型車駕駛執照，前於民國92年7 月7 日，遭交通
    部公路總局臺北區監理所（下稱臺北監理所）吊銷其駕駛執
    照後，未予重考，並無駕駛許可憑證，不得駕駛小客車，詎
    於99年8 月4 日（起訴書誤載為98年8 月4 日）凌晨某時許
    ，仍駕駛前揭小客車，沿桃園縣八德市○○○路往八德方向
    行駛，嗣於同日凌晨0 時22分許，行經上開路段520 號前時
    ，本應注意車前狀況，並隨時採取必要之安全措施，且應注
    意該路段行車速限不得超過時速50公里，而當時天候晴、夜
    間有照明、路面乾燥無缺陷及障礙物，視距良好，客觀上並
    無不能注意之情事，竟疏未注意車前狀況，貿然以時速70公
    里之速度超速行駛，適謝見一騎乘車牌號碼為RXO ─856 號
    輕型機車附載李明星，沿桃園縣八德市○○○路往八德方向
    行經該處，蕭杰人駕駛上開車輛，貿然自後方高速追撞謝見
    一所駕駛前揭機車，致蕭杰人之小客車右前車頭與謝見一機
    車車尾發生碰撞，謝見一及李明星因而人車倒地，使謝見一
    受有左足第二趾骨開放性骨折及頭皮撕裂傷等傷害（傷害部
    分，業經撤回告訴，不另為公訴不受理判決，詳後述）；李
    明星則受有顱骨骨折顱內出血併腹部鈍創與骨盆骨折致神經
    性併低血溶性休克，於同日上午11時57分許經急救後仍不治
    死亡。詎蕭杰人肇事後，明知其駕駛上開動力交通工具之車
    輛已經肇事，謝見一、李明星並因此受有傷害，卻未下車察
    看，亦未對謝見一、李明星施以救護措施及留下姓名年籍與
    聯絡方式，或報警處理，竟基於肇事逃逸之犯意，逕自駕車
    逃離現場。嗣經警據報至現場調閱路口監視錄影帶，並請目
    擊證人林裕豪指認肇事車輛為蕭杰人所駕駛前揭白色賓士小
    客車，始循線查悉上情。
二、案經謝見一及李明星之妻俞秀英告訴暨臺灣桃園地方法院檢
    察署檢察官相驗後自動檢舉偵查起訴。
    理  由
壹、證據能力部分：
    按被告以外之人於審判外之言詞或書面陳述，除法律有規定
    者外，不得作為證據。又被告以外之人於審判外之陳述，雖
    不符前4 條之規定，而經當事人於審判程序同意作為證據，
    法院審酌該言詞陳述或書面陳述作成時之情況，認為適當者
    ，亦得為證據，刑事訴訟法第159 條第1 項、第159 條之5
    第1 項分別定有明文。查本案認定事實所引用之卷證資料，
    除原已符同法第159 條之1 至第159 條之4 規定、及法律另
    有規定等傳聞法則例外規定，而得作為證據外，其餘卷證資
    料，並無證據證明係公務員違背法定程序所取得，檢察官、
    被告及辯護人等於審判程序中復均同意作為認定本件犯罪事
    實之證據，且本院審酌前揭陳述作成時之情況，並無違法取
    證之瑕疵，亦認以之作為證據為適當，是本件有關被告以外
    之人於審判外之言詞或書面陳述等供述證據，依前揭法條意
    旨，自均得為證據。
貳、有罪部分：
一、訊據被告蕭杰人對於上揭事實坦承不諱，並有如下述所示證
    據為佐，茲分述如下：
  (一)被告於前揭時、地，無照駕駛前揭小客車，未注意車前狀況
    ，貿然以時速70公里之速度超速行駛，而自後方高速追撞告
    訴人謝見一附載死者李明星所駕駛之前揭機車，致被告之小
    客車右前車頭與告訴人謝見一機車車尾發生碰撞，使告訴人
    謝見一及死者李明星人車倒地。被告未下車察看即逕自駕車
    離開現場之事實，業據被告於警詢、偵訊時供承在卷（見99
    年度相字第1263號卷，下稱偵卷一，第5 至6 頁、第37頁）
    ，並於本院審理時坦承不諱（見本院卷第33、61頁），核與
    現場目擊證人林裕豪於警詢、偵訊時證述相符（見偵卷一第
    20至20-1頁、第38至39頁）。而證人即現場勘查員警蔡浚宥
    亦於偵訊時證稱：被告前揭車輛右前車頭保險桿，有夾附黑
    色車體破片，與告訴人謝見一前揭機車後座扶手拼湊，結果
    物理吻合，具個化特徵，可證明2 車有接觸。而告訴人謝見
    一前揭機車車牌上有發現白色轉移漆，而在被告前揭小客車
    右前保險桿上，發現告訴人謝見一機車車牌綠色轉移漆，依
    照2 車相對高度研判，是行進間撞擊所致等語（見99年度他
    字第4479號卷，下稱偵卷二，第27至28頁），足徵告訴人謝
    見一附載死者李明星駕駛之前揭機車車尾，確遭被告駕駛之
    前揭小客車右前車頭碰撞。此外，亦有告訴人謝見一所駕機
    車車輛詳細資料報表、證號查詢被告汽車駕駛人資料、道路
    交通事故現場圖影本、桃園縣政府警察局八德分局刑案現場
    堪察報告、臺北區監理所100 年3 月3 日北監駕字第100000
    6667號函各1 份、道路交通事故調查報告表3 份、車禍現場
    及車損照片16張、被告車輛照片7 張、刑案現場勘察肇事車
    輛照片52張、肇事現場照片路況及機車車損照片11張附卷可
    按（見偵卷一第7 至8 頁、第21頁、第23至32頁、第80至85
    頁、第86至94頁、第97至103 頁；本院審交訴卷第24頁），
    足認被告自白與客觀事實相符，堪信屬實。
  (二)死者李明星因而受有顱骨骨折顱內出血併腹部鈍創與骨盆骨
    折致神經性併低血溶性休克，於同日上午11時57分許經急救
    後仍不治死亡一節，有出院病歷摘要影本、臺灣桃園地方法
    院檢察署相驗屍體證明書、檢驗報告書各1 份及相驗照片16
    幀在卷可參（見偵卷一第13至17頁、第41頁、第51至56頁、
    第71至78頁），堪認死者李明星之死亡結果，與被告駕駛行
    為間，有相當因果關係。
  (三)過失行為：
    按行車速度，依速限標誌或標線之規定，且汽車行駛時，駕
    駛人應注意車前狀況，並隨時採取必要之安全措施，道路交
    通安全規則第93條第1 項前段、第94條第3 項分別訂有明文
    。經查：
  (1)系爭地點速限標誌為時速50公里一節，有道路交通事故調查
    報告表(一)1 份在卷可參（見偵卷一第24頁），足見系爭地點
    行車最高時速為50公里。惟被告於警詢、偵訊時供稱：案發
    當時伊車速大約時速70至80公里左右等語（見偵卷一第6 、
    37頁）。衡情除人體本身特殊疾病、物體本身遭撞耐受力不
    一等因素外，一般人體、物體在高速撞擊下，傷勢、物體受
    損程度亦相對嚴重，且若無其他外力阻擋遭撞擊後之物體，
    一般物體遭撞擊後於地面所留下之刮痕，於遭撞擊之加速度
    與地面摩擦力相互作用，將與撞擊施力者行車速度成正比。
    參酌觀之卷附車損照片（見偵卷一第87至94頁），可知被
    告小客車右前方擋風玻璃、車燈均碎裂、車頭引擎蓋右側鈑
    金中間凸起，前方凹陷變形、保險桿脫落；而告訴人謝見一
    機車後車燈破裂掉落、車尾及車牌板金內凹、後座扶手破裂
    、右側護條擠壓變形、左側車殼掉落，足見被告與告訴人謝
    見一2 車車輛車損情形嚴重。死者李明星本件車禍受有顱
    骨骨折顱內出血併腹部鈍創與骨盆骨折致神經性併低血溶性
    休克致死。暨本件告訴人謝見一機車遭撞擊後地面留下之
    刮地痕及拖痕長達16.4公尺（7 公尺＋9.4 公尺＝16.4公尺
    ），有道路交通事故調查報告表1 紙在卷可憑（見偵卷一第
    97頁）各節以觀，足見足見死者李明星確遭高速行駛車輛撞
    擊致死，益見被告案發時至少以時速70公里速度高速行駛，
    超過時速50公里速度行駛，違反速限標誌規定甚明。
  (2)查本件案發當時，天候晴、夜間有照明、路面乾燥無缺陷及
    障礙物，視距良好等情，亦有道路交通事故調查報告表(一)1
    份、案發現場照片12張附卷可考（見偵卷一第24頁、第26至
    28頁），而被告亦於警詢時供稱：案發當時路況還好，路燈
    有點昏暗，天氣晴，當時戴的眼鏡有點模糊，沒有障礙物，
    亦無號誌，標線有模糊，不過還是能看清楚等語（見偵卷一
    第5 頁），足徵被告案發當時，能清楚看見車前狀況，客觀
    上並無不能注意之情事。但被告仍駕車撞擊告訴人謝見一附
    載死者李明星之機車，顯見被告既違規超速，又疏未注意車
    前狀況，隨時採取必要之安全措施無疑。至卷附道路交通事
    故調查報告表(一)「光線」欄部分，警方雖註記「4 」表示夜
    間無照明（見偵卷一第24頁），然被告前稱：路燈有點昏暗
    等語（見偵卷一第5 頁），足見案發現場有照明設備。復觀
    之卷附現場照片（見偵卷一第26至27頁），可見案發現場有
    整排路燈存在，且皆呈現照明狀態，光線明亮，益見案發現
    場雖係夜間，但仍有照明無誤，警方前揭註記部分應係誤載
    ，附此敘明。
  (3)準此，被告於案發當時，以超過速限時速50公里速度駕駛前
    揭小客車，未注意車前狀況，隨時採取必要之安全措施，而
    直接駕車自後追撞告訴人謝見一附載死者李明星所駕駛機車
    之舉，顯有過失至明。另本院依職權送請車禍鑑定，鑑定結
    果亦認：被告無照（吊銷）疲勞駕駛自小客車超速行駛，且
    未充分注意車前狀況，自後追撞前車，為肇事原因等語，有
    臺灣省桃園縣區車輛行車事故鑑定委員會100 年4 月6 日桃
    縣鑑字第1000169 案鑑定意見書1 份在卷可佐（見本院審交
    訴卷第30至33頁）。是被告前揭過失行為，自與死者李明星
    死亡之結果間，有相當因果關係。
  (四)主觀具肇事逃逸故意：
    稽之卷附被告所駕車輛車損照片（見偵卷一第87至88頁），
    可見被告車輛右前擋風玻璃破裂，且其上沾覆毛髮、皮屑及
    血跡，車頭引擎蓋右前側凹陷變形、掉漆，足徵案發當時被
    告訴人謝見一及死者李明星等人中，曾有人彈飛撞擊被告所
    駕小客車右前引擎蓋上，並撞擊被告小客車右前擋風玻璃。
    衡情案發當時，天候晴、夜間有照明、路面乾燥無缺陷及障
    礙物，視距良好，而告訴人謝見一及死者李明星等人均為成
    年人，外觀身型非小，被告駕車前行，自當能瞧見其駕車撞
    倒人之情。復被告亦於本院行準備程序時供認：伊坦承知道
    有撞到人等語（見本院卷第33頁），而人體遭受車輛撞擊必
    當致傷，為一般日常生活經驗，被告案發時為年屆43歲成年
    人，有相當社會歷練，必當知悉此情，益徵被告於案發時主
    觀知悉其已駕車肇事，致人受傷。然被告案發時卻未留在現
    場，予以救護或報警，而逕自駕車離去，主觀上自有肇事逃
    逸之故意甚明。
 (五)綜上，本案事證明確，被告前揭犯行，洵堪認定，應予依法
   論科。
二、論罪科刑部分：
  (一)按刑法上所謂業務，係指個人基於其社會地位繼續反覆所執
    行之事務，其主要部分之業務固不待論，即為完成主要業務
    所附隨之準備工作與輔助事務，亦應包括在內（最高法院71
    年臺上字第1550號判例意旨參照）。查被告於警詢時供稱：
    案發當時伊是從桃園送貨等語（見偵卷一第5 頁）、於偵訊
    時供稱：伊是在做拜拜用的香，擔任廠長職務，平日若貨不
    多，會開前揭車輛送貨，案發當時伊是送完貨要回家，送貨
    也是伊業務之一等語（見偵卷一第37頁），足見駕駛行為乃
    被告製香業務之附隨業務，自應負特別注意義務。是核被告
    前揭駕駛小客車肇事所為，係犯刑法第276 條第2 項之業務
    過失致人於死罪，
  (二)按刑法第185 條之4 駕駛動力交通工具肇事致人死傷而逃逸
    罪，其立法目的，乃為維護交通，增進行車安全，促使當事
    人於事故發生時，能對被害人即時救護，減少死傷，以保護
    他人權益並維護社會秩序。又其立法精神在於交通事故一旦
    發生，且發生人員傷亡之情況，不論是撞人或被撞，或是因
    其他事故而造成死傷，只要是在駕駛動力交通工具過程內所
    發生者，參與這整個事故過程的當事人皆應協助防止死傷之
    擴大，蓋如駕駛人於事故發生後，隨即逃離現場，不僅使肇
    事責任認定困難，更可能使受傷之人喪失生命或求償無門。
    被告於車禍當時既明知告訴人謝見一、死者李明星因遭其撞
    擊而遭受傷害，卻不顧被害人安危，並駕車離去，未對被害
    人等採取任何救護或其他必要措施，顯與刑法第185 條之4
    所欲規範之目的相違，是核被告此部分所為，係犯刑法第18
    5 條之4 之肇事遺棄罪。
  (三)又被告前揭業務過失致死、肇事逃逸2 次犯行，犯意各別、
    行為互殊，應予分論併罰。復按汽車駕駛人，無駕駛執照駕
    車、酒醉駕車、吸食毒品或迷幻藥駕車、行駛人行道或行經
    行人穿越道不依規定讓行人優先通行，因而致人受傷或死亡
    ，依法應負刑事責任者，加重其刑至2 分之1 ，道路交處管
    理處罰條例第86條1 項定有明文。又汽機車駕照為駕駛汽機
    車之許可憑證，乃駕照經吊扣、吊銷或註銷，其處分期間即
    無許可駕駛汽、機車之憑證，自不得駕駛汽、機車，故於駕
    照吊扣、吊銷或註銷期間駕車，無駕駛許可憑證，自應認係
    無照駕駛（司法院廳刑一字第05283 號函、最高法院91年
    度臺上字第5274號判決意旨參照）。查被告駕駛小客車所依
    憑之普通小型車駕駛執照，前於92年7 月7 日，即遭臺北監
    理所吊銷其駕駛執照，且未予重考一節，業據被告坦承不諱
    （見偵卷一第6 、37頁），亦有臺北區監理所100 年3 月3
    日北監駕字第1000006667號函、汽車駕駛人螢幕列印資料及
    車駕照基本資料1 份在卷可參（見本院審交訴卷第24、25、
    28頁），則被告駕駛執照遭吊銷後，未再重考，仍駕車上路
    ，自屬無駕駛執照駕車，其因而致人死亡，而依法應負刑事
    責任，應依道路交通管理處罰條例第86條第1 項規定，就其
    所犯業務過失致死罪部分，加重其刑。
  (四)爰審酌被告平日以駕車為附隨業務，然其駕駛執照經吊銷，
    不得駕車，竟仍無照駕駛車輛，復超速行駛，亦未注意車前
    狀況，隨時採取必要之安全措施，而危及道路交通安全，實
    乏尊重用路人生命、財產安全之觀念，而高速自後追撞與告
    訴人謝見一附載死者李明星所駕前揭機車，因此肇致死者李
    明星受傷死亡，造成死者家屬內心難以撫平之傷痛，且肇事
    後，明知致人受傷，卻未採取救護及其他必要措施即駛離現
    場，影響車禍肇事之調查及被害人等之照護，所為實有不該
    ，惟被告犯罪後已分別與告訴人俞秀英、謝見一，各以新臺
    幣（下同）460 萬元、20萬元調解成立，均同意不再追究被
    告刑事責任，有桃園縣政府桃園縣桃園市調解委員會99年10
    月26日99年調字第1328刑779 號、99年調字第1020民407 號
    調解書影本各1 份在卷可稽（見本院審交訴卷第16、50頁）
    ，而賠償金償還情形，就告訴人謝見一部份，被告已給付20
    萬元，業據告訴人謝見一於本院行準備程序時陳明在卷（見
    本院卷第33頁）；就告訴人俞秀英部分，被告亦已先行給付
    359 萬2,000 元，剩餘100 萬8,000 元並加計利息，於本院
    審理時當庭交付告訴人俞秀英面額106 萬元8,000 元支票收
    執，告訴人俞秀英亦已兌領獲現一節，業據告訴人俞秀英於
    本院審理時陳明在卷（見本院卷第52頁反面），並有本院審
    理筆錄、支票影本、本院刑事案件公務電話紀錄及告訴人俞
    秀英存摺影本各1 份在卷可參（見本院卷第52頁反面、第89
    至91頁），足見被告有相當誠意欲彌補告訴人謝見一及死者
    李明星被害家屬損失，且犯罪後終能坦承犯行，犯後態度尚
    可等一切情狀，量處如主文所示之刑，並定其應執行之刑，
    以資懲儆。
  (五)末查，被告前未曾故意犯罪受有期徒刑以上刑之宣告，有臺
    灣高等法院被告前案紀錄表1 份在卷可憑，且被告犯罪後已
    分別與告訴人俞秀英、謝見一，各以460 萬元、20萬元調解
    成立，均同意不再追究被告刑事責任，而就告訴人謝見一部
    份，被告已給付20萬元；就告訴人俞秀英部分，被告亦已先
    行給付359 萬2,000 元，剩餘100 萬8,000 元並加計利息，
    於本院審理時當庭交付告訴人俞秀英面額106 萬元8,000 元
    支票收執，告訴人俞秀英亦已兌領獲現，已如前述，足見被
    告有相當誠意欲彌補告訴人謝見一及死者李明星被害家屬損
    失，本院念其一時失慮致觸犯本案犯行，並斟酌一切情狀，
    認其經此次偵審之教訓，當知所警惕，而無再犯之虞，因認
    前開對被告宣告之刑，以暫不執行為適當，爰宣告緩刑3 年
    ，以勵自新
  (六)至本案扣案物品，與本件被告前揭犯罪無直接關係，僅具證
    據性質，爰均不予宣告沒收，併此敘明。
參、不另為公訴不受理部分：
一、公訴意旨略以：被告為從事駕駛業務之人，於前揭時、地駕
    駛前揭白色賓士小客車，疏未注意車前狀況，貿然以時速70
    公里之速度超速行駛，而自後方高速追撞告訴人謝見一附載
    死者李明星所駕駛前揭機車，致被告之小客車右前車頭與告
    訴人謝見一機車車尾發生碰撞，告訴人謝見一及死者李明星
    因而人車倒地，使告訴人謝見一受有左足第二趾骨開放性骨
    折及頭皮撕裂傷等傷害（另業務過失致李明星死亡部分，業
    經有罪判決，已如前述），因認被告此部分亦涉犯刑法第28
    4 條第2 項之業務過失傷害罪嫌等語。
二、按告訴乃論之刑事事件於偵查中或第一審法院辯論終結前，
    調解成立，並於調解書上記載當事人同意撤回意旨，經法院
    核定者，視為於調解成立時撤回告訴或自訴，鄉鎮市調解條
    例第28條第2 項定有明文。次按告訴人雖於第一審辯論終結
    前，未表明撤回告訴，但該項告訴乃論之刑事事件，既已於
    第一審辯論終結前調解成立並經法院核定，自應視為撤回其
    告訴，無庸告訴人再為撤回告訴之表示，始發生撤回告訴之
    效力（最高法院79年度臺非字第199 號判決意旨參照），復
    按告訴乃論之罪，其告訴經撤回者，應諭知不受理之判決。
    告訴乃論之刑事案件，於偵查中或第一審法院辯論終結前，
    調解成立，並於調解書上記載當事人同意撤回意旨，經法院
    核定者，視為於調解成立時撤回告訴或自訴。此觀刑事訴訟
    法第303 條第3 款，鄉鎮市調解條例第28條第2 項之規定自
    明（最高法院95年度臺非字第311 號、98年度臺非字第154
    號、100 年度臺非字第223 號判決意旨參照）。又按告訴乃
    論之罪，其告訴已經撤回者，在偵查中應為不起訴處分，此
    觀刑事訴訟法第238 條第1 項、第252 條第5 款之規定自明
    。如應不起訴而起訴者，其起訴之程式即屬違背規定，法院
    應諭知不受理之判決，此見刑事訴訟法第303 條第1 款規定
    即明。
三、經查：本件被告因業務過失傷害案件，經檢察官提起公訴，
    認被告係犯刑法第284 條第2 項前段之業務傷害罪，依同法
    第287 條之規定，須告訴乃論。惟告訴人謝見一前於偵查中
    之99年10月26日已與被告調解成立，且於調解書上記載「聲
    請人（即告訴人謝見一）其餘請求拋棄，同意撤回對對造人
    （即被告）過失傷害之刑事告訴」，並經本院99年11月11日
    核定在案一節，有桃園縣桃園市調解委員會99年10月26日99
    年調字第1328刑779 號調解書影本1 份在卷可稽（見本院審
    交訴卷第16頁），承前揭法條及判決意旨，是告訴人謝見一
    於99年10月26日偵查中因與被告調解成立，視為撤回告訴，
    無庸再於本院為撤回告訴之意思表示，本件檢察官未依法不
    另為不起訴處分而逕予起訴，容有起訴程序違背規定之情形
    ，惟因此部分如成立犯罪，即與前開論罪科刑部分有想像競
    合之裁判上一罪關係，爰不另為公訴不受理之諭知。至前揭
    調解書雖記載告訴人謝見一同意對被告「過失傷害」刑事告
    訴撤回，而非檢察官所起訴「業務過失傷害」罪名，然告訴
    僅須申告犯罪事實，不以申告罪名為要，則撤回告訴亦同，
    酌以本件告訴人謝見一亦僅向檢察官申告被告前揭1 件犯罪
    事實，無礙犯罪事實同一性之認定，是堪認告訴人謝見一確
    同意撤回對被告本件犯罪之告訴無疑，自不受前揭記載罪名
    不同而異其撤回意旨，均併此敘明。
據上論斷，應依刑事訴訟法第299 條第1 項前段，刑法第185 條
之4 、第276 條第2 項、第51條第5 款、第74條第1 項第1 款，
道路交通管理處罰條例第86條第1 項，刑法施行法第1 條之1 第
1 項、第2 項前段，判決如主文。
本案經檢察官林郁芬到庭執行職務。
中    華    民    國   100    年    10    月    20    日
                  刑事第八庭    審判長法  官   劉為丕
                                      法  官   王育珍
                                      法  官   謝枚霏
以上正本證明與原本無異。
如不服本判決應於收受判決後10日內向本院提出上訴書狀，並應
敘述具體理由。其未敘述上訴理由者，應於上訴期間屆滿後20日
內向本院補提理由書(均須按他造當事人之人數附繕本)「切勿逕
送上級法院」。
                                      書記官   林舒涵
中    華    民    國   100    年    10    月    26    日
附錄本判決論罪之法條：
中華民國刑法第 185-4條（肇事遺棄罪）
駕駛動力交通工具肇事，致人死傷而逃逸者，處6 月以上5 年以
下有期徒刑。
中華民國刑法第276 條第2項（業務過失致死罪）
從事業務之人，因業務上之過失犯前項之罪者，處5 年以下有期
徒刑或拘役，得併科3,000元以下罰金。